---
title: "Gestion des données"
date: "`r Sys.Date()`"
output: 
  html_document:
    toc: true
    toc_float: true
    code_folding: "show"
    pandoc_args: "--lua-filter=fr-nbsp.lua"
---

```{r setup, include=FALSE}
knitr::opts_chunk$set(
  echo = TRUE,
  message = FALSE
)
```



# Objectifs

Apprendre à manipuler les données avec le tidyverse.

[Référence](https://r4ds.hadley.nz/):  Wickham, H.; Grolemund, G. R for Data Science (2nd ed.); O’Reilly Media, 2023.


```{r}
library("tidyverse")
```


# Lecture des données

## Lecture d'un fichier

Fichier `.csv` au format anglo-saxon (séparateur décimal : `.`):

```{r}
# Parcelle 15
read_csv("data/2023-09-29_ParacouP15AllYears.csv")
```

On obtient un tibble.


## Consolidation de toutes les données

Tous les tableaux ont le même format : on peut les empiler avec `bind_rows()`.

```{r}
# Parcelle 13
read_csv("data/2023-09-29_ParacouP13AllYears.csv") |> 
  bind_rows(read_csv("data/2023-09-29_ParacouP14AllYears.csv")) |> 
  bind_rows(read_csv("data/2023-09-29_ParacouP15AllYears.csv")) |> 
  bind_rows(read_csv("data/2023-09-29_ParacouP16AllYears.csv")) |> 
  print() ->
  paracou
```

Afficher le tableau, comprendre les colonnes.
Chaque ligne contient une mesure de diamètre pour un arbre.


# Manipuler les données

Quelles sont les espèces les plus fréquentes ?


## Filtrer les lignes

Inventaire 2022:

```{r}
paracou |> 
  filter(CensusYear == 2022) |> 
  print() ->
  paracou_2022
```

Parcelle 15:

```{r}
paracou_2022 |> 
  filter(Plot == 15) |> 
  print() ->
  paracou_2022_p15
```



## Sélectionner des colonnes

Données botaniques:

```{r}
paracou_2022_p15 |> 
  select(idTree, Family:Species, Plot) |> 
  print() ->
  paracou_2022_p15_bota
```


## Ajouter une colonne

Nom complet de l'espèce:

```{r}
paracou_2022_p15_bota |> 
  mutate(espece = paste(Genus, Species)) |> 
  print() ->
  paracou_2022_p15_bota_sp
```

## Résumer

Combien d'arbres par espèce ?

```{r}
paracou_2022_p15_bota_sp |> 
  group_by(espece) |> 
  summarise(abondance = n()) |> 
  print() ->
  paracou_2022_p15_bota_sp_abd
```

## Trier

Par abondance décroissante:

```{r}
paracou_2022_p15_bota_sp_abd |> 
  arrange(desc(abondance)) |> 
  print() ->
  paracou_2022_p15_bota_sp_abd_dec
```

## Extraire une variable

Vecteur des espèces

```{r}
paracou_2022_p15_bota_sp_abd_dec |> 
  # pull génère un vecteur
  pull(espece) |> 
  # Affichage des premiers éléments
  head()
```


## Joindre plusieurs tables

Objectif : assembler les colonnes de plusieurs tables, pour les mêmes observations, grâce à une ou plusieurs colonnes d'identification.

Exemple : quelles espèces sont parmi les plus fréquentes à la fois dans les parcelles 13 et 15 ?

```{r}
paracou_2022 |> 
  # Données bota et parcelle
  select(idTree, Family:Species, Plot) |> 
  # Création de la colonne espece
  mutate(espece = paste(Genus, Species)) |> 
  # Regroupement par parcelle et espèce
  group_by(Plot, espece) |> 
  summarise(abondance = n()) |> 
  # Abondance décroissante
  arrange(desc(abondance)) |> 
  # Suppression des groupes pour les traitements suivants
  ungroup() ->
  # Espèces par parcelle en 2022
  paracou_2022_bota_dec
# Parcelle 13
paracou_2022_bota_dec |> 
  # Filtrage de la parcelle
  filter(Plot == 13) |> 
  # Renommer la variable abondance
  rename(abondance_p13 = abondance) |> 
  # Supprimer la variable Plot
  select(!Plot) |> 
  # Espèces les plus abondantes
  head(n = 5) |> 
  print() ->
  paracou_2022_bota_p13_abd
# Parcelle 15
paracou_2022_bota_dec |> 
  # Filtrage de la parcelle
  filter(Plot == 15) |> 
  # Renommer la variable abondance
  rename(abondance_p15 = abondance) |> 
  # Supprimer la variable Plot
  select(!Plot) |> 
  # Espèces les plus abondantes
  head(n = 5) |> 
  print() ->
  paracou_2022_bota_p15_abd

# Jointure
paracou_2022_bota_p13_abd |> 
  inner_join(paracou_2022_bota_p15_abd)
```

Voir `?inner_join` pour les jointures externes.


## Tableau long ou large

Les arbres sont mesurés plusieurs fois:

```{r}
# Premier arbre du jeu de données
paracou |> 
  head(n = 1) |> 
  pull(idTree)  |> 
  print() ->
  id_premier
# Enregistrements correspondants
paracou |> 
  filter(idTree == id_premier) |> 
  # Variables utiles : identifiant de l'arbre, année et mesure
  select(idTree, CensusYear, CircCorr) |> 
  print() ->
  paracou_premier
```

Cette organisation des données en liste est un tableau *long*.

L'alternative est un tableau *large*, dans lequel chaque année est une colonne:

```{r}
paracou_premier |> 
  pivot_wider(
    names_from = CensusYear,
    values_from = CircCorr
  )
```
Les graphiques ggplot nécessitent des tableaux longs.
Certains calculs sont plus simples avec des tableaux larges, par exemple les accroissements.

Exemple : accroissement moyen des arbres de la parcelle 15 entre la 1991 et 2022 (31 ans) :

```{r}
paracou |> 
  # parcelle 15 |> 
  filter(Plot == 15) |> 
  # Colonnes de mesure
  select(idTree, CensusYear, CircCorr) |> 
  # Tableau large
  pivot_wider(
    names_from = CensusYear,
    values_from = CircCorr
  ) |> 
  # Années 1991 et 2022
  select(idTree, `1991`, `2022`) |> 
  # Calcul de l'accroissement
  mutate(accroissement = `2022` - `1991`) |> 
  # Elimination des données manquantes
  filter(!is.na(accroissement)) |> 
  # Vecteur des accroissements
  pull(accroissement) |>
  # Moyenne
  mean() %>%
  # Division (pas très élégant, utiliser plutôt mutate avant)
  `/`(31)
```
La croissance moyenne est d'un millimètre de diamètre par an (0,33 cm de circonférence).


# Flux de travail

Ecriture d'un pipeline complet, commenté, sans variables intermédiaire.

Quelles sont les espèces les plus abondantes dans la parcelle 15 de Paracou ?

```{r}
# Lecture et aggrégation des fichiers de données
read_csv("data/2023-09-29_ParacouP13AllYears.csv") |> 
  bind_rows(read_csv("data/2023-09-29_ParacouP14AllYears.csv")) |> 
  bind_rows(read_csv("data/2023-09-29_ParacouP15AllYears.csv")) |> 
  bind_rows(read_csv("data/2023-09-29_ParacouP16AllYears.csv")) |> 
  # Filtrage de la parcelle 15 en 2022
  filter(Plot == 15 & CensusYear == 2022) |> 
  # Sélection des données botaniques et de parcelle
  select(idTree, Family:Species, Plot) |> 
  # Création de la variable espèce
  mutate(espece = paste(Genus, Species)) |> 
  # Comptage des arbres
  group_by(espece) |> 
  summarise(abondance = n()) |> 
  # Tri par abondance décroissante
  arrange(desc(abondance)) |> 
  # Affichage des 5 premières
  head(n = 5)
```

Le flux s'écrit progressivement, donc lentement, ligne par ligne.


# Graphiques

Avec ggplot2.
La variable d'entrée est un dataframe, qui peut provenir du flux de travail.

Affichage d'une courbe rang-abondance (diagramme de Whittaker) :

```{r}
paracou_2022_p15_bota_sp_abd_dec %>% 
  # Ajout de la variable rang
  mutate(rang = seq_len(nrow(.))) |> 
  # Graphique rang - abondance
  ggplot(aes(x = rang, y = abondance)) +
  # Courbe
  geom_line() +
  # Points rouges, petits, pour visualiser les espèces
  geom_point(col = "red", size = .5) +
  # Abondances en log
  scale_y_log10() +
  labs(
    title = "Courbe rang-abondance des espèces de la parcelle 15 de Paracou",
    x = "Rang", 
    y = "Abondance"
  )
```


# Exercices

En moins de trois minutes, écrire le flux complet pour tracer la courbe rang-abondance globale des 4 parcelles de Paracou.

En prenant plus de temps, faire un histogramme de l'abondance des espèces les plus fréquentes, c'est à dire celles dont la fréquence est supérieure à 1%.

Aides :

- utiliser `filter()` pour filtrer les espèces abondantes,
- le code pour créer un diagramme bâton est le suivant:

```{r}
# Parcelle 15, abondances décroissantes
paracou_2022_p15_bota_sp_abd |> 
  # 10 espèces les plus abondantes
  head(n = 10) |> 
  # Graphique
  ggplot() +
  # Bâtons dont la hauteur est la valeur de y
  geom_bar(
    # Statistique de calcul des bâtons: prendre seulement la valeur
    stat = "identity", 
    aes(
      # Abscisse classée par ordre décroissant des abondances
      x = fct_rev(fct_reorder(espece, abondance)), 
      y = abondance,
      # Couleur des bâtons, avec légende
      fill = espece
    )
  ) +
  # Étiquette des x inclinées et décalées
  theme(axis.text.x = element_text(angle = 45, vjust = 1, hjust = 1)) +
  # Étiquettes diverses
  labs(
    x = "Espèce", 
    y = "Abondance", 
    fill = "Espèce"
  )
```




